【裁判字號】    89,判,2946
【裁判日期】    891013
【裁判案由】    菸害防制法
【裁判全文】
最  高  行  政  法  院  判  決                  八十九年度判字第二九四六號
    原    告  甲○○○
    被    告  臺中縣政府
    代 表 人  廖永來
右當事人間因菸害防制法案件，原告不服行政院衛生署中華民國八十八年衛署訴字第
八八○一○九四五號再訴願決定，提起行政訴訟。本院判決如左：
    主  文
原告之訴駁回。
訴訟費用由原告負擔。
    事  實
緣原告在臺中縣潭子鄉○○路○段二三五號經營潭子釣蝦場，現場並有以菸品作為獎
品之抓抓族電動遊戲機，經臺中縣電子遊藝場所聯合稽查小組於八十七年六月十二日
查獲，被告認原告違反菸害防制法第九條第一項第九款之規定，乃依同法第二十二條
規定，於八十七年八月四日以八七府衛二字第二九六六○號處分書，裁處原告新臺幣
（下同）十萬元之罰鍰，原告不服，循序提起一再訴願，遞遭決定駁回，遂提起行政
訴訟。茲摘訴兩造訴辯意旨如次：
甲、原告起訴意旨略謂：
一、聯合稽查小組於八十七年六月十二日查緝當日，僅以口頭告誡原告改善，並告知
    立即改進即不予論處，原告當時立即將娃娃機內菸品取出，以示配合，然相隔兩
    月意外接獲被告之處分書，裁處原告罰鍰十萬元，原告不知何以被列為裁處對象
    ，實為不公。
二、原告係因稽查人員稱違規行為僅施以告誡處分，乃在違規記錄表簽名，被告未遵
    承諾，將原告列為裁罰對象，先後言行不一致。又被告未據實告知原告行為觸法
    ，應受裁處罰鍰之事實，原告復不諳甫實施之菸害防制法規定，以致違規，遽予
    裁罰，顯有不公，懇請鈞院撤銷原處分及一再訴願決定等語。
乙、被告答辯意旨略謂：
一、被告所屬電子遊藝場所聯合稽查小組人員，於八十七年六月十二日至原告所經營
    之潭子釣蝦場進行稽查，當場查獲擺設抓抓族電動遊戲機，內置菸品作為該遊戲
    之獎品，原告並另張貼廣告於牆上，內容明以菸品作為該釣蝦場釣蝦活動之獎
    品，當場稽查人員即明確告知上述二項行為均違反菸害防制法，須處以罰款，並
    未告知「以口頭告誡改善之即不予論處」及「簽名不會有事」等語，且被告所屬
    電子遊藝場所聯合稽查小組執行稽查任務時，均係由小組人員製取聯合稽查紀錄
    表，未曾要求任何場所負責人簽具所謂告誡書，原告所陳顯與事實不符。
二、稽查人員當時即已告知原告行為違反菸害防制法，須處以罰鍰，而稽查小組由被
    告所屬相關單位人員組成，且稽查結果係批示「請各單位依規定辦理」，員警縱
    或真有所謂不予論處之言語，亦不能牴觸衛生機關依法行政之立場。況菸害防制
    法亦無查有違規情事先予口頭告誡再予處罰之明文，只要查有違規事實，即得依
    法處分，從而本府以原告違反菸害防制法第九條第一項第九款規定，以同法第二
    十二條規定處以新臺幣十萬元罰鍰，並無不當。爰請駁回原告之訴等語。
    理  由
一、按菸害防制法第九條第一項、第二項、第三項分別規定：「促銷菸品或為菸品廣
    告，不得以左列方式為之。一以廣播、電視、電影片、錄影物、報紙、看板、海
    報、單張、通知、通告、說明書、樣品、招貼、展示或其他文字、圖畫或物品為
    宣傳。二以折扣方式為宣傳。三以其他物品作為銷售菸品之贈品或獎品。但隨菸
    附送菸品價格四分之一以下之贈品，不在此限。四以菸品作為銷售其他物品之贈
    品或獎品。五以菸品與其他物品包裹一起銷售。六以菸品單支、散裝或包裝分發
    。七以菸品品牌名稱贊助或舉辦體育、藝術或其他活動。八以菸品品牌名稱舉行
    或贊助品嚐會、演唱會及演講會。九其他經中央主管機關公告禁止之方式」。「
    製造、輸入或販賣菸品者以雜誌促銷菸品或為菸品廣告，以每年刊登不超過一百
    二十則為限，且不得刊登於以未滿十八歲之青少年為主要讀者之雜誌。」「菸品
    製造、輸入或販賣業者，得以其公司名義贊助或舉辦各項活動。但不得在活動場
    所為菸品之品嚐、銷售或進行促銷活動。」，同法第二十二條第一項則規定違反
    第九條各款規定之一者，處新臺幣十萬元以上三十萬元以下罰鍰。經三次處罰者
    ，並停止其製造、輸入或販賣六個月至一年。復按「依菸害防制法第九條第一項
    第九款公告禁止以菸品作為遊戲之贈品或獎品如左：(一)為防制菸品危害，確保青
    少年之健康，落實菸害防制法未滿十八歲者不得吸菸、不得供應菸品予未滿十八
    歲者之規定，凡賓果、麻將、打彈珠、空氣槍、套圈圈、各類電動遊藝機具及其
    他遊戲，均不得以菸品作為遊戲之贈品或獎品。(二)違者，以菸害防制法第二十二
    條規定論處。亦據行政院衛生署八十七年四月二十一日衛署保字第八七○一六四
    七○號公告在案。
二、經查，被告所屬電子遊藝場所聯合稽查小組人員，於八十七年六月十二日至原告
    所經營之潭子釣蝦場進行稽查，當場查獲擺設抓抓族電動遊戲機，內置菸品作為
    該遊戲之獎品之事實，為原告所是認，有原告起訴狀可憑，並有原告親自簽名，
    附於原處分卷之影響治安行業統一聯合稽查記錄表影本一紙可稽，原告違規事實
    ，至為明確。揆諸上開規定及行政院衛生署公告，被告對原告裁罰，核無不合。
    雖原告另以「稽查人員以口頭告誡，如立即改善即不予論處」及「簽名不會有事
    」云云而予爭執，然查原告所爭執之事實為被告所否認，原告復未能舉出具體事
    證以實其說，自難遽信。且按菸害防制法之立法目的在為防制菸害、維護國民健
    康而對於吸菸人口數、吸菸年齡層、菸品擴散等事項加以控制、管理，特於第九
    條明定菸品促銷或廣告行為方式之限制，並公告禁止之方式，原告之違規行為既
    經查獲屬實，被告依前揭規定及公告據以裁罰，係依法行政，要無不法。而菸害
    防制法亦無違規時先予口頭告誡始得予處罰之明文，且被告裁罰十萬元已屬最輕
    度，原告猶執前詞爭執，難認有據。綜上所述，原處分並無違誤，一再訴願決定
    遞予維持，俱無不妥。原告起訴論旨，非有理由，應予駁回。
據上論結，本件原告之訴為無理由，爰依行政訴訟法施行法第二條、行政訴訟法第九
十八條第三項前段判決如主文。
中    華    民    國     八十九      年      十      月      十三       日
                    最 高 行 政 法 院  第 四 庭
                                審 判 長 法  官      葉  振  權
                                         法  官      蔡  進  田
                                         法  官      林  清  祥
                                         法  官      吳  錦  龍
                                         法  官      吳  明  鴻
右  正  本  證  明  與  原  本  無  異
                                         法院書記官  阮  桂  芬
中    華    民    國     八十九      年      十      月      十三       日


司法院資訊處製作；財團法人民間司法改革基金會備份。
